【裁判字號】    97,台上,1132
【裁判日期】    970529
【裁判案由】    離婚
【裁判全文】
最高法院民事判決            九十七年度台上字第一一三二號
上  訴  人  甲○○
訴訟代理人  蘇漢祥律師
被 上訴 人  乙○○
上列當事人間請求離婚事件，上訴人對於中華民國九十六年十一
月六日台灣高等法院第二審判決（九十六年度家上字第二０一號
），提起上訴，本院判決如下：
    主  文
原判決廢棄，發回台灣高等法院。
    理  由
本件被上訴人主張：兩造於民國八十六年十月二十一日結婚，現
婚姻關係仍存續中，婚後育有丙○○（○○年○○月○○日生
）、丁○○（○○年○○月○○日生）。詎上訴人於八十七年間在
大陸東莞成立新公司，多次前往大陸，因而與大陸女子戊○○交
往，並以夫妻名義出雙入對，甚至同居；伊於九十五年一月間，
自電話錄音中，得悉二人以老公、老婆、寶貝等暱稱互稱，顯見
必有通姦之情事。又上訴人於九十五年六月十六日、同年六月二
十八日不顧夫妻之情，委託律師發函訛稱伊侵占其在台灣所經營
○○實業有限公司之貨款，及○○電機有限公司之資金，欲羅
織伊入罪。上訴人對婚姻不忠貞，又極盡污衊之能事，對伊不尊
重、不信任，足使婚姻互信之基礎動搖，已難以維持婚姻關係等
情，爰依民法第一千零五十二條第一項第三款及第二項之規定，
求為准兩造離婚；兩造所生未成年之子丙○○、丁○○權利義務
之行使或負擔，均由伊任之之判決（第一審判決後，上訴人就判
准離婚部分，提起上訴；而被上訴人就關於未成年之子權利義務
行使或負擔部分，提起附帶上訴）。
上訴人則以：伊並未與人同居、通姦，且其經營之公司資金確實
遭被上訴人挪移，為便於請求家人及親戚借予資金週轉，始對之
提出刑事告訴，非如被上訴人所指有難以維持婚姻之事由，自不
得據以請求離婚等語，資為抗辯。
原審維持第一審准被上訴人與上訴人離婚，駁回上訴人之上訴，
並廢棄第一審關於對未成年之子權利義務行使或負擔部分之判決
，改判由被上訴人任之及上訴人與子會面交往方式、期間如原判
決附表所示，無非以：兩造為夫妻關係，現仍存續中，婚後育有
未成年之子丙○○、丁○○等事實，有戶籍謄本可證，且為兩造
所不爭執，堪信為真實。被上訴人主張上訴人與戊○○通姦乙節
，其所舉證人己○○、庚○○之證言及所提出之電話錄音，固非
可取，惟上訴人自承該電話內為其本人聲音無訛，依卷附被上訴
人所提出上訴人與一女子之網路電路錄音及譯文顯示，上訴人與
該女子間互以「老公」、「寶貝」、「老婆」為暱稱，並有「老
婆，妳肚子餓了，要不要先找個東西吃一下」、「老婆，去客廳
拿一點餅乾過來吃吃嘛」、「你（上訴人）不在我身邊的日子好
難過，好想你」、「我（上訴人）知道啊，我還不是一樣難過」
等親密對話，且上訴人藉口為向親友借貸，乃委請律師發函指摘
被上訴人侵占公司款項，進而提出業務侵占、背信罪嫌之刑事告
訴，為兩造所不爭，則上訴人於前往大陸經商期間，逕與大陸女
子戊○○為超乎常情之親密交往行為，而忽略被上訴人身為人妻
之感受，又與不知名之女網友利用網路電話為親暱互動，其行為
欠缺對婚姻及被上訴人之尊重，雙方婚姻已現破綻；上訴人更為
證明自己清白及籌措公司短缺之資金，竟對被上訴人提出業務侵
占及背信罪嫌之刑事告訴，欲使之受刑事制裁，嚴重破壞夫妻互
信之基礎。是兩造婚姻已發生嚴重破綻，即有難以維持婚姻之重
大事由，而此項事由之發生、擴大、終致無可回復之過程衡量，
認係因可歸責於上訴人之事由所致。被上訴人依民法第一千零五
十二條第二項之規定，訴請判決離婚，應予准許。又兩造所生未
成年之子丙○○、丁○○權利義務之行使或負擔，爰斟酌上訴人
自承仍在大陸經商，定期須往大陸駐守，較難直接貼近二子；而
被上訴人為二子親生母親，長期照顧養護，對其二人關愛及責任
，自無可取代，現有固定工作收入，家居空間較為充足等情，認
兩造所生未成年之子丙○○、丁○○之權利義務之行使或負擔，
均由被上訴人任之，較符合子女之最佳利益。並依職權酌定上訴
人與未成年之子丙○○、丁○○會面交往方式及期間如附表所示
等詞，為其判斷之基礎。
按婚姻如有難以維持之重大事由，於夫妻雙方就該事由均須負責
時，應比較衡量雙方之有責程度，僅責任較輕之一方，得向責任
較重之他方請求離婚，如雙方之有責程度相同，則雙方均得請求
離婚，始符民法第一千零五十二條第二項規定之立法本旨。查原
審雖認定上訴人與大陸女子戊○○間為超乎常情之親密交往行為
，且對被上訴人提出業務侵占及背信罪嫌之刑事告訴，欲使之受
刑事制裁，為兩造婚姻破綻之主因，然上訴人於原審辯稱：被上
訴人身為公司之會計人員，掌控公司之資金出、入，如公器私用
、挪用資金等不法行為，伊視而不見，則對於公司股東之權益將
如何交代？…，伊依法舉發提告並無違法之處。關於伊告訴被上
訴人涉犯侵占刑事案件，業經台灣板橋地方法院檢察署以九十六
年度偵字第五七一六號提起公訴，該案刻由台灣板橋地方法院以
九十六年度易字第一七九九號侵占案件受理在案，足證伊並無任
意指摘被上訴人犯行等語（見原審卷第五六頁）。倘被上訴人確
有犯業務侵占罪行，則上訴人為證明自己清白及籌措公司之資金
，對之提出刑事告訴，兩造婚姻破綻之主因，能否謂全可歸責於
上訴人？尚非無疑。原審就上訴人上開之抗辯，未於判決理由中
說明何以不足採之意見，已有判決不備理由之違法。且兩造婚姻
破綻之原委究竟如何？何人之有責程度較大？亦有待進一步查明
審認之必要。上訴論旨，執以指摘原判決不當，聲明廢棄，非無
理由。原判決關於離婚之訴部分既無可維持，與其有依存關係之
附帶請求部分（即關於兩造所生未成年之子權利義務之行使或負
擔之判決），應一併發回。
據上論結，本件上訴為有理由。依民事訴訟法第四百七十七條第
一項、第四百七十八條第二項，判決如主文。
中    華    民    國  九十七  年    五    月  二十九  日
                      最高法院民事第五庭
                          審判長法官  劉  延  村
                                法官  許  澍  林
                                法官  黃  秀  得
                                法官  李  寶  堂
                                法官  童  有  德
      本件正本證明與原本無異
                                      書  記  官
中    華    民    國  九十七  年    六    月   十三   日
                                                    m


司法院資訊處製作；財團法人民間司法改革基金會備份。
